臺灣高等法院刑事判決
109年度上易字第691號
上  訴  人  臺灣新北地方檢察署檢察官
被      告  郭承宗




上列上訴人因被告詐欺等案件，不服臺灣新北地方法院108年度
易字第787號，中華民國109年1月21日第一審判決（起訴案號：
臺灣新北地方檢察署107年度偵字第38337號），提起上訴，本院
判決如下：
    主  文
原判決撤銷。
郭承宗犯侵占罪，累犯，處有期徒刑肆月，如易科罰金，以新臺
幣壹仟元折算壹日。未扣案之犯罪所得新臺幣貳拾伍萬元沒收，
於全部或一部不能沒收或不宜執行沒收時，追徵其價額。
    事  實
一、郭承宗前受雇於劉新發所經營之合誠不鏽鋼工程行（下稱合
    誠工程行），民國106年6月間，郭承宗自林永和處得知瑋成
    營造有限公司（下稱瑋成公司）欲以新臺幣（下同）305 萬
    元發包鋼構組立工程，如有意承攬，需支付中間人林永和及
    瑋成公司特助即林永和之姪子林銓旺佣金，郭承宗乃將上情
    告知劉新發，並稱對方所需佣金數額為25萬元，劉新發經評
    估利潤後仍同意承攬，並於106年6月27日與瑋成公司簽立上
    開工程承攬契約，瑋成公司依約將簽約款10％匯予劉新發，
    劉新發遂於106年7月7日將佣金25萬元交由郭承宗轉交林永
    和、林銓旺。詎郭承宗竟意圖為自己不法所有，將該筆25萬
    元佣金款項挪為己用而侵占入己。嗣林永和、林銓旺遲未取
    得該筆佣金，詢問劉新發後，轉向郭承宗催討，始悉上情。
二、案經林銓旺訴由臺灣新北地方檢察署檢察官偵查起訴。
    理  由
壹、程序方面：
一、本案審理範圍：
　　檢察官就犯罪事實一部起訴者，其效力及於全部；又對於判
    決之一部上訴者，其有關係之部分，視為亦已上訴。刑事訴
    訟法第267條、第348條第2項定有明文。所謂「犯罪事實一
    部」或「有關係之部分」，係指法院認具案件單一性不可分
    關係之實質上或裁判上一罪者而言。檢察官雖僅就其中一部
    分犯罪提起上訴，如上訴審法院認上訴部分有理由，且與未
    上訴部分具實質上或裁判上一罪之案件單一性關係時，其上
    訴效力自應及於未上訴之「有關係部分」。本案檢察官上訴
    雖稱係就原判決諭知無罪部分提起上訴，然於上訴理由亦提
    及，被告係以一行為觸犯侵占及詐欺罪名，原判決於就詐欺
    罪部分為無罪諭知有適用法則不當之違誤（本院卷第23至25
    頁），經本院審理結果，認原判決有關被告犯侵占罪部分，
    與檢察官起訴有關詐欺罪部分，屬犯罪事實之部分重疊，應
    為本案上訴效力所及，本院自得就被告犯侵占罪部分予以審
    理。
二、證據能力部分：
    按被告以外之人於審判外之陳述，雖不符刑事訴訟法第159
    條之1至第159條之4規定，而經當事人於審判程序同意作為
    證據，法院審酌該言詞陳述或書面陳述作成時之情況，認為
    適當者，亦得為證據；當事人、代理人或辯護人於法院調查
    證據時，知有刑事訴訟法第159條第1項不得為證據之情形，
    而未於言詞辯論終結前聲明異議者，視為有前項之同意，刑
    事訴訟法第159條之5第1、2項定有明文。本院所引用之證據
    ，業經檢察官於本院表示同意有證據能力（本院卷第53至55
    頁），且迄至言詞辯論終結前，亦未據被告就證據能力聲明
    異議（本院卷第53至55、113至118頁），且無證據證明係公
    務員違背法定程序所取得，亦無顯不可信之情況，並經本院
    於審理期日為合法調查，自均得作為本判決之證據。
貳、認定犯罪事實所憑之證據及理由：
一、訊據被告固不否認劉新發曾交付25萬元作為承包瑋成公司工
    程之公關費（原審易字卷第74頁，本院卷52頁），然矢口否
    認有何侵占犯行，辯稱：該25萬元款項有是用於請林永和、
    林銓旺，及林銓旺的老闆等人去酒店喝酒的支出，伊有將其
    中7萬元交給林銓旺云云。然查：
　㈠劉新發開設之合誠工程行係於106年6月27日與瑋成公司簽訂
    工程合約，約定由合誠工程行以總價金305萬元承攬鋼構組
    立工程，有工程合約書附卷足憑（原審易字卷第125至139頁
    ）。證人劉新發於偵訊時證稱：被告有拿合約給伊看，並說
    退佣是25萬元，問伊可否做，伊算一算是可以，25萬元是要
    請被告拿給林銓旺的，伊有另外給被告1、2萬元，簽約後被
    告說要趕快把25萬元拿給林銓旺，錢撥下來後，伊就請伊老
    婆領錢給被告（偵字第38337號卷第11、12頁）；於原審復
    證稱，其依約取得上開工程款10％之簽約金305,000元後，即
    於106年7月7日自銀行領出現金25萬元交付被告，請被告轉
    交予瑋成公司的特助，當初有說好瑋成公司撥款下來就要把
    款項拿給他們，伊不清楚瑋成公司的特助拿到錢後要怎麼分
    等語明確（原審易字卷第109至111頁）。佐以證人林銓旺證
    稱：當初工程款撥款時，退佣是郭新發要給伊的，並且已經
    把錢交給被告，被告也告訴劉新發說這筆錢是要拿給伊的，
    伊有一直催這筆錢；證人林永和則證稱：被告知道有這個工
    程，伊原本是要給同事做，被告說想要做，伊就拿合約給被
    告看，後介紹林銓旺給被告認識，之後是林銓旺直接與被告
    接洽等語（偵字第38337號卷第11頁）。且被告於偵查、原
    審自承：伊有問劉新發是否有興趣承包上開工程，劉新發說
    他評估看看280萬元有沒有辦法做，後來瑋成公司是以305萬
    元跟合誠工程行簽約，劉新發之後有給伊25萬元，伊有拿到
    劉新發給的1、2萬元，劉新發說是介紹工程的錢等語（偵字
    第38337號卷第12頁背面，原審易字卷第74頁），足認被告
    確有取得劉新發所交付作為佣金之25萬元無誤。
　㈡而被告將劉新發交付之款項侵吞入己一節，則據林銓旺於警
    詢、偵訊時陳稱：當初伊與林永和介紹工作給被告，約定好
    工程中要給伊20萬元的利潤，被告的老闆說已經給了被告27
    萬6千元（按指退佣25萬元及給被告個人的款項），所以伊
    去找被告要錢，被告當場有承認拿到這筆錢，但說下次再給
    ，並推稱林永和有欠錢，後來伊找林永和前來，林永和表示
    沒有欠錢，之後伊就與被告發生推擠，被告態度不好，伊因
    此情緒比較激動等語（偵字第35428號卷第18、71頁）；林
    永和則於警詢、偵訊時陳稱：伊居中牽線把林銓旺的工作介
    紹給被告做，已經談好要給伊5萬元佣金，另外要給林銓旺
    一成，後來接到林銓旺電話說，被告稱已經有把錢給伊，伊
    就趕過去現場，釐清伊並沒有拿到錢，並質疑被告為何錢不
    拿出來，被告說過二天會拿出來等語（偵字第35428號卷第1
    3、73頁）；加以證人曾順隆於偵訊時證稱，伊有接到電話
    說被告因為工程款問題與人起糾紛，要伊前往幫忙排解，伊
    到場後被告表示要告林銓旺等人，後來經伊勸說，有表示願
    意談談看，但被告主要是希望把應該給付給林永和、林銓旺
    的款項與打人的賠償金相互抵銷，但雙方談不成等語（偵字
    第35428號卷第81頁），由上開供述內容，足認被告嗣於106
    年7月13日晚間與林銓旺發生肢體衝突，乃因未將劉新發所
    交付之25萬元退佣交給林銓旺、林永和而來，且由當場之衝
    突狀況，及被告嗣後表示要以抵銷方式處理之說法，可見被
    告於106年7月13日前，確已將該筆25萬元侵吞入己甚明。
　㈢雖被告辯稱劉新發所交付之25萬元款項本即係供伊請林銓旺
    、林永和等人喝酒支出所用云云，然由被告於警詢時曾供稱
    ：林銓旺找伊出來談，稱伊如果不把27萬6千元拿出來，會
    死得很難看，伊回稱「這錢又不是你的，為什麼要把錢拿出
    來，你們老闆是305萬元給我做，我以280萬元給劉新發做，
    其他當然是我自己賺的」，27萬6千元是劉新發給伊的轉包
    利潤，林銓旺可能覺得伊賺太多，所以要伊拿給他，當初接
    這個工程時，林銓旺有說要包個紅包給他等語（他字第4891
    號卷第51、52頁）。被告上開說詞，與嗣於原審所稱：5萬
    元是林永和要的，20萬元是伊請林銓旺、林永和喝酒的錢加
    上介紹費云云（原審易字卷第74頁）；於本院審理時所稱：
    該筆25萬元是公關費，有將其中5萬元交給林銓旺轉交給林
    永和，其他是其先前已經支出的公關費云云（本院卷第52頁
    ），已前後齟齬，自難遽信。況證人劉新發明確證稱，被告
    並未向伊說25萬元是去酒店的花費，喝酒的費用不可能由伊
    幫忙支出，這與伊沒有關係，伊是拿工程款280萬元，剩下
    的款項被告說是要拿給林銓旺的佣金（原審易字卷第106、1
    09、111頁），可見被告所辯該25萬元是喝酒公關費云云，
    顯不足信。至被告辯稱有將其中7萬元交給林銓旺一節，不
    僅林銓旺於警詢時稱被告一直沒有將退佣交給伊等語（偵字
    第35428號卷第18頁），且被告於原審自承伊與林銓旺前往
    酒店消費時，林銓旺有代墊2萬多元，所以伊拿7萬元給林銓
    旺，那個LINE紀錄已經沒有了等語（原審易字卷第74、112
    頁），不僅與被告所述要請林銓旺轉交給林永和5萬元、償
    還林銓旺代墊之酒店消費款項2萬多元，合計結果應超過7萬
    元之數字不符，且卷內亦無何證據足以證實被告曾交付款項
    予林銓旺，被告此節所辯，自難認為可信。
　㈣至被告聲請調閱金聰酒店之監視錄影畫面、帳單，並傳喚酒
    店人員作證，欲證明其有與林銓旺、林永和一同前往酒店消
    費，並有支付費用云云。然被告於本院已自承，其前往該酒
    店消費，係在劉新發交付25萬元款項前的3、4個月（本院卷
    第55頁），酒店人員僅能證明伊有付錢，不知道款項來源（
    本院卷第116頁），是上開證據之待證事實，並不足以動搖
    前開有關被告於收受劉新發給付之25萬元佣金款項後未交予
    林銓旺、林永和，而為被告所金吞入己之認定，自無調查之
    必要，附此敘明。
　㈤綜上，被告收受劉新發所交付之工程款佣金25萬元後，竟未
    交予瑋成公司之林銓旺或居中牽線之林永和，而以該工程款
    差額均為其個人利潤為由，予以侵吞入己，其侵占犯行事證
    已臻明確，堪予認定，應依法論科。
參、論罪：
一、被告行為後，刑法第335條雖於108年12月25日修正公布，於
    同年月27日施行，惟修正後之刑法第335條規定，係依刑法
    施行法第1條之1第2 項前段規定將罰金提高30倍，亦即將原
    法定刑中或科或併科之罰金銀元1000元，修正為新臺幣3萬
    元，僅是就原有罰金數額折算為新臺幣後之數額予以明定，
    不生有利或不利於行為人之情形，並無法律變更之問題，應
    依一般法律適用原則，適用裁判時法，合先敘明。
二、核被告所為，係犯刑法第335條第1項之侵占罪。
三、不另為無罪諭知部分：
　　公訴意旨固以被告基於意圖為自己不法所有之詐欺犯意，向
    合誠工程行負責人劉新發佯稱若欲承攬瑋成公司上開工程，
    需支付退佣金25萬元云云，致劉新發陷於錯誤，與瑋成公司
    簽立承攬契約後，而於106年7月7日交付25萬元，因認被告
    亦涉犯刑法第339條第1項之詐欺取財罪嫌。惟按刑法第339 
    條第1項詐欺罪之成立，係以意圖為自己或第三人不法所有
    ，以詐術使人將本人或第三人之物交付為要件。查證人劉新
    發於原審證稱：被告係向伊稱與瑋成公司的特助很熟，這個
    是穩做的，被告說佣金大約20至30萬元，伊算一算覺得划算
    可以做，於確定承包瑋成公司上開工程拿到簽約金後，實拿
    工程款280萬元，其餘25萬元就作為佣金交予被告轉交林永
    和、林銓旺，伊不清楚款項如何分配給林永和、林銓旺等情
    明確（原審易字卷第106、109、111頁）；加以證人林銓旺
    於偵查中自承其向被告索取之佣金數額為20萬元（偵字第38
    337號卷第11頁），且被告於原審亦自承，伊詢問劉新發是
    否有興趣接瑋成公司的工程，劉新發表示要評估看280萬元
    有沒有辦法做，後來劉新發有給伊25萬元等語（原審易字卷
    第74頁），足認劉新發本即以280萬元評估承包上開工程之
    利潤，而將工程款差額25萬元作為佣金交予被告轉交，並未
    過問實際上林銓旺、林永和所索取之佣金數額，是被告向劉
    新發稱林銓旺、林永和二人佣金需20至30萬元一節，並非子
    虛，尚無何對劉新發施以詐術可言。劉新發將25萬元交付被
    告既非因被告施以詐術而陷於錯誤所致，自與前開刑法第33
    9條詐欺取財罪之構成要件不符。既然不能證明被告另涉有
    刑法第339條詐欺取財罪，本應就此部分為無罪之諭知，然
    此部分與前開認定有罪之侵占罪，俱屬以不法手段占有領得
    財物，復同以為自己或第三人不法之所有意圖為主觀要件，
    同以他人之財物為客體，同為侵害財產法益之犯罪，犯罪構
    成要件亦具共通性，乃屬一部犯罪不能證明，爰不另為無罪
    之諭知。
四、累犯：　　
　　被告前因竊盜案件，經臺灣基隆地方法院以101年度基簡字
    第794 號判處有期徒刑3月，如易科罰金以1,000元折算1日
    後，上訴由同院以101年度簡上字第113號判決駁回上訴確定
    ，於102年6月14日易科罰金執行完畢，有本院被告前案紀錄
    表在卷可稽（本院卷第32頁），被告於前開有期徒刑執行完
    畢後，5年內故意再犯本案有期徒刑以上之罪，符合刑法第4
    7條第1項累犯之要件。本院審酌司法院釋字第775號解釋意
    旨，本案犯罪時距前開案件執行完畢已有4年時間，且前開
    執行完畢案件與本案侵占罪之罪質容有差異，認尚無加重其
    刑之必要，附此敘明。
肆、撤銷原判決之理由：
一、原審以被告犯罪事證明確，而予論罪科刑，固非無見。惟按檢察官起訴之犯罪事實為裁判上一罪者，基於刑事訴訟法第267條審判不可分之原則，及與此原則同一訴訟理論，始有所謂犯罪事實之一部擴張或犯罪事實之一部減縮，而應於理由內敘明就未起訴部分一併審判，或就起訴之一部不另為無罪、免訴或不受理判決；倘法院審理結果，認為一部犯罪不能證明，僅於判決理由內說明不另為無罪之諭知即可，毌庸於主文內為無罪之宣示，以符彈劾主義一訴一判之原理。本案檢察官起訴認被告係基於意圖為自己不法所有之詐欺犯意，使劉新發陷於錯誤而交付25萬元後，再起意將其中20萬元侵占入己，檢察官係就本案劉新發所交付之財物為被告不法取得之犯罪事實提起公訴，對法院僅發生一訴訟關係，經法院審理結果認侵占犯罪已經證明，而詐欺犯罪屬不能證明，則應就有罪部分於判決書之主文予以諭知，就無罪部分僅於判決書之理由欄加以論斷，原判決就詐欺取財部分於主文欄為無罪判決，乃有違一訴一判之原則，自有未洽，且為檢察官上訴意旨指摘所及。檢察官之上訴為有理由，應由本院予以撤銷改判。
二、爰審酌被告不思循正當途徑獲取財物，竟將劉新發所交付之
    佣金25萬元予以侵占入己，未依約交付林永和、林銓旺等犯
    罪動機、目的、手段，與所生危害程度，並考量被告否認犯
    行、亦未與被害人和解之犯後態度，與其素行、智識程度、
    家庭生活經濟狀況等一切情狀，量處如主文所示之刑，並諭
    知易科罰金之折算標準。
伍、沒收：
　　被告因本案侵占犯行，獲有犯罪所得25萬元，未據扣案，應
    依刑法第38條之1第1項、第3 項之規定宣告沒收，於全部或
    一部不能沒收或不宜執行沒收時，追徵其價額。
據上論斷，應依刑事訴訟法第369條第1項前段、第364條、第299
條第1項前段，判決如主文。
本案經檢察官洪松標提起公訴，檢察官高肇佑提起上訴，經檢察
官洪威華到庭執行職務。
中　　華　　民　　國　　109 　年　　7 　　月　　28　　日
                  刑事第二十二庭審判長法　官  洪于智
                                      法　官  陳銘壎
                                      法　官  汪怡君
以上正本證明與原本無異。
不得上訴。
                                      書記官  賴怡孜
中　　華　　民　　國　　109 　年　　7 　　月　　28　　日
附錄本案論罪科刑法條全文：
中華民國刑法第335條
意圖為自己或第三人不法之所有，而侵占自己持有他人之物者，
處5年以下有期徒刑、拘役或科或併科3萬元以下罰金。
前項之未遂犯罰之。